【裁判字號】    90,上更(一),214
【裁判日期】    900809
【裁判案由】    重利
【裁判全文】
臺灣高等法院高雄分院刑事判決          九十年度上更(一)字第二一四號
    上訴人  台灣高雄地方法院檢察署檢察官
    被  告  甲○○
    選任辯護人  康進益  律師
                王國論
右上訴人因被告重利案件，不服臺灣高雄地方法院八十七年度訴字第一六七二號中華
民國八十八年二月二十五日第一審判決（起訴案號：臺灣高雄地方法院檢察署八十七
年度偵字第一０二九二號），提起上訴，經判決後，由最高法院發回更審，本院判決
如左：
      主      文
上訴駁回。
      理      由
一、公訴意旨略以：被告甲○○基於常業重利之意思，自八十七年一月初起，在高雄
    市各報刊登「大高雄貼票中心」並以電話000000000輪流轉接方式對外
    招攬客戶，再以月息一百二十分之高利向外經營地下錢莊，經警於八十七年三月
    六日十五時四十分許，持搜索票在鳳山市○○路五號十樓房內，當場查獲臺灣時
    報分類廣告一張、行動電話000000000號一具、記事簿一本、郵政存摺
    二本。案經高雄市政府警察局新興分局移送偵辦，因認被告有犯刑法第三百四十
    五條之常業重利罪嫌。
二、按犯罪事實應依證據認定之，無證據不得推定其犯罪事實。又不能證明被告犯罪
    者，應諭知無罪之判決，刑事訴訟法一百五十四條、第三百零一條第一項分別定
    有明文。次按事實之認定，應依證據，如未能發現相當證據，或證據不足以證明
    ，自不能以推測或擬制之方法，為裁判基礎（最高法院四十年台上字第八六號判
    例參照）。復按認定犯罪事實，所憑之證據，固不以直接證據為限，間接證據亦
    包括在內，然無論直接或間接證據，其為訴訟上之證明，須於通常一般之人均不
    致於有所懷疑，而得確信其為真實之程度者，始得據為有罪之認定倘其證明尚未
    達到此一程度，而有合理之懷疑存在時，即無從為有罪之認定（最高法院七十六
    年台上字第四九八六號判例參照）。再按認定不利於被告之事實，須依積極證據
    ，苟積極證據不足為不利於被告事實之認定時，即應為有利於被告之認定，更不
    必有何利之證據（最高法院三十年上字第八一六號判例參照）。
三、公訴人認被告有犯前開常業重利罪嫌，無非係以警員於八十七年三月六日十五時
    四十分許，循線在高雄縣鳳山市○○路五號十樓查獲被告正於「大高雄票貼中心
    」（對外以電話000000000號聯絡）工作，且被告亦自承「大高雄票貼
    中心」對外放款一萬元，每月收取三千元之利息等情，為主要論據。訊據被告甲
    ○○，堅決否認有右揭犯行，辯稱：伊於民國八十七年一月初看報紙廣告而受僱
    於吳董（年籍及姓名均不詳），每月新台幣（下同）三萬元，擔任外務員，負責
    徵信、放款、催收之工作，但從任職起至被警查獲止，尚未成交任何一筆交易，
    應不構成重利罪等語。
四、經查：
  (一)刑法第三百四十五條之常業重利罪，必行為人以犯刑法第三百四十四條之罪為常
    業，始足成立。而刑法第三百四十四條之成立要件，則須行為人之行為（１）乘
    人急迫、輕率或無經驗，貸以金錢或其他物品（２）取得與原本顯不相當之重利
    。換言之，若行為人雖主觀上欲乘他人之急迫、輕率或無經驗而貸予他人金錢，
    並從中取得與原本顯不相當之利息（此即俗稱之放高利貸或經營地下錢莊），且
    已著手實行，但尚未實際貸出金錢或雖已貸出金錢但尚未取得該重利者，因本罪
    對於未遂行為未明文處罰，是不成立犯罪。
  (二)被告甲○○固有於八十七年三月六日警訊調查筆錄中自承：「八十七年一月初我
    看報紙到高雄縣鳳山市○○路五號十樓應徵，他就給我一個獨立之辦公室，言明
    月薪三萬擔任外務專員，負責過濾查證借款人銀行支票信用情形，然後再放款及
    收支票，有時還要向客人催款及背書。」、「我沒放款過，利息計算大約一萬元
    月息三千許：：：：」，「借款人是看我刊登在台灣時報報紙上的廣告，打電話
    進來詢問後，經過我徵信才放款收支票，並無成立暴力犯罪組織討債集團」等語
    ，於原審調查時亦自白「廣告是吳董登的，我負責接電話，再和董事長聯絡，再
    將錢送過，去我只上班一個多月，尚未成交客戶」等語。然此自白係被告有接到
    客戶後所應「負責」之業務項目範圍，不是實際有放款收到任何支票，自白內容
    係「負責」、「我沒放過款」、「尚未成交客戶」，足證被告自白係陳述其負責
    何項業務；沒放過款，但知道利息怎麼算；「負責接電話，再和董事長連絡，再
    將錢送過去」，係指有接到客戶甲○○，已明白揭示被告實際均未接到客戶借款
    ，故亦未曾向客人催款及背書，更未有放款收取支票等取得重利之事實。且亦任
    何積極證據證明被告曾向那位客人催款﹖實際背書何在﹖放多少金額款項﹖收取
    那些支票﹖取得多少重利﹖又被告雖自承受僱於「吳董」，然更無任何積極證據
    證明「吳董」有貸予他人金錢，並從中取得與原本顯不相當之重利等事實。
  (三)次按，行動電話000000000號電話機，為被告隨身攜帶使用，係被告個
    人與親朋好友連絡之工具，被告從未使用該電話與任何客戶連絡，經本院前審向
    中華電信北高雄營運處等處查詢被告連絡之人，並傳訊與被告連絡之人到庭調查
    ，亦均非借款人，被告顯然未以000000000號行動電話作為與借款人連
    絡之工具，亦無任何證據證明被告有以該電話作為犯罪之工具。而查扣之郵政存
    摺二本為被告個人、提款之用，果被告有用以貸放款，應有大筆資經常出入才是
    ，然並無任何有異常出入款項情形，足徵郵政存摺並非作案之工具彰彰甚明。第
    查，扣案之記事簿乙本，被告固載有「七月十日出金十五萬，那時因一時之仁把
    七月十二日十萬挪到七月十五日，導致損失更多，並且犯了無法貫徹命令錯誤」
    、「每天下班後的功課：(1)將今日所做客戶的對談內容，回溯一遍，找出疑點，
    並儘快澄清、了解，如有不妥之處，立即反應，或於下次見面時處理掉。(2)將隔
    天到票客整理一下，預演明天狀況『出金或強對』，並提出上次要證實的疑點，
    整理一下，以防當日忙碌而忘卻：：：：」、「加強個人的談判技巧，是做客戶
    的成功之道：：：，八十六年七月三十日深夜」等內容。然就此記載被告辯稱係
    其初應徵時「吳董」提示以前之要領要被告摘要紀錄衡情亦係可能，復無從證實
    被告確有放款給客戶，又被告與借款人接談何事﹖徵信什麼﹖吳董如何同意﹖將
    多少錢送交那位客戶﹖收取客戶那些支票﹖若被告所持有客戶之支票非少，怎能
    無任何票據遭查扣，亦與常理有違，是以，顯乏積極有力之證據證明被告涉犯本
    件罪行。
五、綜上所述，被告所辯上情，經調查結果，應堪採信。此外，復查無其他確切之證
    據足證被告犯罪，依前開判例之意旨，應認不能證明被告犯罪，則原審所為被告
    無罪之諭知，並無不當。公訴人上訴意旨，仍執陳詞，指摘原判決不當，經核難
    認有理由，應予駁回。
據上論結，應依刑事訴訟法第三百六十八條，判決如主文。
本案經檢察官陳新慶到庭執行職務。
中    華    民    國      九十      年       八       月       九       日
                              臺灣高等法院高雄分院刑事第三庭
                                  審判長法官  莊秋桃
                                法官  陳中和
                                        法官  謝宏宗
右正本證明與原本無異。
檢察官如不服本判決，應於判決送達後十日內向本院提出上訴狀，其未述理由者並
應於提出上訴狀後十日內向本院補提理由書（應附繕本)。
                                      書記官  陳靖華
中    華    民    國      九十      年       八       月       十       日
                                                                        Ｆ


司法院資訊處製作；財團法人民間司法改革基金會備份。
